---
format: 
  html:
    toc: true
    toc-title: Índice
    toc-location: right
    anchor-sections: false # remove anchor link
    theme: estilos.scss
    grid:
      body-width: 500px
execute: 
  echo: false
  message: false
  warning: false
fontfamily: Cabin
lang: es
lightbox: true
knitr:
  opts_chunk:
    dev: "ragg_png"
    dev.args:
      bg: "transparent"
---

```{r datos}
library(dplyr)
library(ggplot2)
library(ggforce)
library(ggblend)
library(scales)
library(tidyr)

source("funciones.R")

# datos ----
datos <- arrow::read_parquet("datos/minsal_suicidios.parquet")

conteo <- datos |> 
  summarize(valor = sum(valor), 
            .by = c(genero, condicion)) |> 
  mutate(porcentaje = valor / sum(valor),
         .by = genero) |> 
  mutate(maximo = max(valor),
         .by = genero)

```


```{r setup}
# colores ----
color_base <- "#CA1F7B"

color <- list(femenino = color_base,
              masculino = color_base |> col_darker(5) |> col_saturate(-30) |> col_shift(-30),
              fondo = color_base |> col_darker(38) |> col_saturate(-45),
              texto = color_base |> col_lighter(35) |> col_saturate(-50),
              detalle = color_base |> col_darker(20) |> col_saturate(-40),
              tenue = color_base |> col_darker(30) |> col_saturate(-45))

# previsualizar paleta
# show_col(unlist(color))


# temas ----

# tema
theme_set(
  theme_minimal(ink = color$texto,
                paper = color$fondo,
                base_family = "Rubik") +
    theme(legend.position = "none") +
    theme(panel.grid = element_line(linetype = "dashed", color = color$tenue),
          panel.grid.minor = element_blank())
)

# tipografía desde google fonts
library(showtext)
font_add_google("Cabin", "Cabin")
font_add_google("Rubik", "Rubik")
showtext_auto()
showtext_opts(dpi = 200)

library(gfonts)
use_font("cabin", "fonts/css/cabin.css")

# opciones de formato de números
number_options(big.mark = ".",
               decimal.mark = ",")
```

## Intentos de suicidio

[femenino]{.fem} y [masculino]{.masc}

```{r suicidio_intentos}


conteo |> 
  filter(condicion == "intento") |>
  grafico_circulos_encima()
```

## Suicidios consumados

[femenino]{.fem} y [masculino]{.masc}


```{r suicidio_consumados}


conteo |> 
  filter(condicion == "consumado") |>
  grafico_circulos_encima()
```

## Comparación

[femenino]{.fem} y [masculino]{.masc}

```{r suidicio_unidos}

datos_conteo <- conteo |> 
  mutate(horizontal = case_when(
    condicion == "intento" & genero == "femenino" ~ 1-max(valor)-200,
    condicion == "intento" & genero == "masculino" ~ 1+maximo+200,
    condicion == "consumado" & genero == "femenino" ~ 1-200,
    condicion == "consumado" & genero == "masculino" ~ 1+valor+50)) |>
  mutate(condicion = forcats::fct_relevel(condicion, "consumado", "intento", )) |>
  mutate(vertical = case_match(
    genero,
    "femenino" ~ 1,
    "masculino" ~ 1)) 

datos_conteo |> 
  grafico_circulos_unidos()
```

```{r}
diferencia_consumados <- datos_conteo |> 
  filter(condicion == "consumado") |> 
  select(genero, valor) |> 
  pivot_wider(names_from = genero, values_from = valor) |> 
  mutate(diferencia = masculino - femenino) |> 
  pull(diferencia)

diferencia_intentos <- datos_conteo |> 
  filter(condicion == "intento") |> 
  select(genero, valor) |> 
  pivot_wider(names_from = genero, values_from = valor) |> 
  mutate(diferencia = femenino - masculino) |> 
  pull(diferencia)

posicion_intentos <- datos_conteo |> 
  filter(genero == "femenino",
         condicion == "intento") |> 
  pull(horizontal)
```


:::: {.columns}

::: {.column}

Las [mujeres]{.fem} presentan una mayor cantidad de intentos de suicidio, con `r number(diferencia_intentos)` intentos más que los hombres.

:::

::: {.column style='text-align: right;'}

Los [hombres]{.masc} presentan una mayor cantidad de suicidios consumados, con `r number(diferencia_consumados)` suicidios más que las mujeres.

:::

::::



## Evolución anual

```{r}
datos_año <- datos |> 
  group_by(año, genero, condicion) |> 
  summarize(valor = sum(valor), .groups = "drop") |> 
  mutate(condicion = recode_values(condicion,
                                   "intento" ~ "Intentos de suicidio",
                                   "consumado" ~ "Suicidios consumados"))
```

### Intentos de suicidio por año

[femenino]{.fem} y [masculino]{.masc}

```{r suicidio_intentos_años}

# intentos
datos_año |> 
  filter(condicion == "Intentos de suicidio") |>
  grafico_lineas() +
  geom_text(data = ~filter(.x, año %in% c(2022)),
            aes(label = number(valor)),
            nudge_y = 180,
            size = 4, fontface = "bold") |> 
  ggblend::copy_over(color = color$texto, alpha = 0.4)
```


### Suicidios consumados por año

#### Mayor cantidad de víctimas [masculinas]{.masc}

[femenino]{.fem} y [masculino]{.masc}

```{r suicidio_consumados_años}


# consumados
datos_año |> 
  filter(condicion == "Suicidios consumados") |>
  grafico_lineas() +
  scale_y_continuous(labels = number,
                     breaks = pretty_breaks(n = 8),
                     expand = expansion(c(0.07, 0.07))) +
  geom_text(data = ~filter(.x, año %in% c(2022, 2023)),
            aes(label = number(valor)),
            nudge_y = 1, 
            size = 4, fontface = "bold") |> 
  ggblend::copy_over(color = color$texto, alpha = 0.4)
```


